【裁判字號】    98,訴,388
【裁判日期】    990604
【裁判案由】    土地所有權移轉登記
【裁判全文】
臺灣花蓮地方法院民事判決               98年度訴字第388號
原      告  甲○○
訴訟代理人  林政雄律師
複  代理人  籃健銘律師
被      告  乙○○
上列當事人間土地所有權移轉登記事件，本院於民國99年5月13
日言詞辯論終結，判決如下：
    主      文
被告應將坐落花蓮縣花蓮市○○段227地號之土地，其中應有部
分6分之1中之3分之1移轉登記予原告所有。
被告應將坐落花蓮縣吉安鄉○○段734地號之土地，其中應有部
分16分之4移轉登記予原告所有。
訴訟費用由被告負擔。
原告假執行之聲請駁回。
    事實及理由
一、按不變更訴訟標的，而補充或更正事實上或法律上陳述者，
    非為訴之變更或追加，民事訴訟法第256條定有明文。本件
    原告起訴時就訴之聲明一部份原聲明為「被告乙○○應將坐
    落花蓮縣花蓮市○○段227地號之土地所有權應有部分18分
    之1部分移轉登記予原告甲○○。」訴之聲明二部分聲明為
    「被告乙○○應將坐落花蓮縣吉安鄉○○段734地號土地所
    有權應有部分16分之4移轉登記予原告甲○○。」嗣分別於
    民國98年11月13日、99年5月13日具狀就訴之聲明一部份更
    正為「被告乙○○應將坐落花蓮縣花蓮市○○段227地號之
    土地所有權應有部分6分之1中之3分之1移轉登記予原告甲○
    ○。」訴之聲明二更正為「被告乙○○應將坐落花蓮縣吉安
    鄉○○段734地號土地所有權應有部分16分之4移轉登記予原
    告甲○○。」依上開規定，自應予准許，先予敘明。次按訴
    狀送達後，原告不得將原訴變更或追加他訴，但請求之基礎
    事實同一、不甚礙被告之防禦及訴訟之終結者，不在此限，
    民事訴訟法第255條第1項第2款、第7款定有明文。本件原告
    起訴原僅聲明如上之訴之聲明一、二所示，嗣於99年5月13
    日具狀以若被告將系爭土地出賣並移轉登記予第三人，則本
    件已因可歸責予被告之事由而致給付不能，爰追加備位聲明
    為「被告乙○○應給付原告新臺幣（下同）3,028,493元，
    及自本訴狀送達被告之翌日起至清償日止，按年息5﹪計算
    之利息。」核其請求之基礎事實同一，且無礙於被告之防禦
    及訴訟之終結，合於民事訴訟法上述規定，應予准許，均先
    予敘明。
二、原告主張：
(一)坐落花蓮縣吉安鄉○○段734地號（面積：429平方公尺，使
    用類別：田）及花蓮市○○段227地號（面積：705平方公尺
    ，使用類別：田）土地二筆（下稱系爭土地），係訴外人陳
    後彬與被告乙○○等7人於68年9月27日所共同出資購買，並
    借名登記於被告乙○○名下，嗣陳後彬於79年8月15日因積
    欠訴外人即原告之父朱仁恭450萬元，陳後彬便將系爭土地
    持分權利讓與朱仁恭，並於91年4月24日兩造各就系爭土地
    簽立權利讓渡契約書，業經91年度花院民公仁字00417、004
    18號公證在案。查原告為朱仁恭之女，朱仁恭於92年4月2日
    死亡，原告為其法定繼承人，原告依法自得繼承上開契約所
    示之土地權利。
(二)被告本知悉陳後彬與朱仁恭間之債權債務關係，於朱仁恭身
    故後，原告即告知被告朱仁恭就系爭土地之權利由原告繼承
    ，故被告於93年7月22日簽立切結書1紙，承認系爭土地朱仁
    恭之權利由原告繼承，並經93年度花院民認仁字第01714號
    公證在案。詎原告多次向被告要求依切結書內容履行，被告
    均拒絕履行，爰以起訴狀繕本送達作為終止借名登記之意思
    表示，並依終止借名契約之法律關係、權利讓渡契約書及切
    結書之法律關係提起本訴，並先位聲明如主文第1、2項所示
    ，並陳明願供擔保准為假執行。又被告於99年4月15日言詞
    辯論期日稱已將系爭土地出賣予第三人，若系爭土地已移轉
    登記予第三人，則本件屬可歸責於被告之事由致給付不能，
    爰依民法第226條第1項規定，追加備位聲明為被告乙○○應
    給付原告新臺幣（下同）3,028,493元，及自本訴狀送達被
    告之翌日起至清償日止，按年息5﹪計算之利息，並陳明願
    供擔保准為假執行。
三、被告則以：被告於68年與陳後彬等人出資購買系爭土地，推
    由被告為系爭土地之所有權人，被告只負責管理，並未使用
    系爭土地。嗣陳後彬因積欠朱仁恭債務，願將系爭土地出售
    後所分得之款項，交給朱仁恭作為清償，並無移轉所有權之
    意思，現原告竟違背朱仁恭之意，提起移轉所有權之要求。
    現系爭土地已有第三人願意購買，原告亦已知悉價格，若原
    告認為價格偏低，其可以同一價格承買，若原告不想購買，
    亦不同意出售他人，爾後系爭土地持份過戶給原告，系爭土
    地將更難處理，且出資購買人均已年逾70歲，來日無多，再
    拖延顯非大家之福。又將土地分割給原告，所生費用應由於
    告負擔。再者，原告若堅持要移轉所有權登記，則勢必花費
    龐大之費用，其費用亦應由原告負擔，因其行為並非買賣，
    不應算在被告身上。當初被告若不為朱仁恭設想，為保障其
    債權而去公證，如今也不會落得成為被告，多年來系爭土地
    遭人占用、鑑界、圍籬等均由被告操勞，原告僅坐享其成，
    現竟起訴要求移轉所有權登記，公道何在等語置辯，並聲明
    ：原告之訴駁回。
四、本院之判斷
(一)經查，原告主張之事實，業據其提出土地登記謄本、公證書
    、權利讓渡契約書、契約書、戶籍謄本、戶口名簿、切結書
    等件為證（分見本院卷第11-30頁、第41-42頁），且為被告
    所不爭執，堪認原告主張之事實為真正。
(二)按借名契約，顧名思義，係指當事人約定，一方（借名者）
    經他方（出名者）同意，而就屬於一方現在或將來之財產，
    以他方之名義，登記為所有人或其他權利人，但無使他方取
    得實質所有權或其他權利之意思。而在現行法制下，借名契
    約乃無名契約，依私法自治原則，當事人基於特定目的而訂
    立借名契約，如未違反強制規定或公序良俗，當非法所不許
    ，故當事人間之權利義務，應先依雙方當事人之契約內容而
    定，契約未約定者，則以補充解釋之方法定之，並參考民法
    關於委任之相關規定。
(三)本件系爭土地原係陳後彬與被告等人出資購買，登記於被告
    名下，被告並未使用系爭土地，顯然該些出資者僅將系爭土
    地借被告之名辦理所有權登記無訛。嗣後陳後彬因積欠原告
    之父朱仁恭債務，遂將系爭土地按其出資比例可分得之應有
    部分權利讓與朱仁恭，雙方簽訂權利讓渡契約書並辦理公證
    ，被告亦於契約書與公證書上簽名表示同意，其後朱仁恭於
    92年4月2日死亡，原告與被告另簽訂切結書，確認原告繼承
    朱仁恭就系爭土地之權利，另一方面，亦可認為原告就系爭
    土地，同意繼續借被告之名為所有權登記，應認原告與被告
    間另存有借名登記關係，應符合前述借名契約之性質。又兩
    造就契約內容並未為相關約定，即應參考民法有關委任契約
    之規定。復按當事人之任何一方，得隨時終止委任契約，民
    法第549條第1項定有明文。本件原告既已終止與被告間就上
    開土地之借名契約，則其請求被告將系爭土地所有權應有部
    分移轉登記予原告，如主文第1、2項所示，為有理由，應予
    准許。被告雖以前詞置辯，然並不能脫免其依終止借名契約
    之法律關係、權利讓渡契約書及切結書應負擔之責任，應認
    其所辯為不可採。
五、從而，原告本於終止借名登記之法律關係、權利讓渡契約書
    及切結書之法律關係提起本訴，請求被告將系爭土地如主文
    第1、2項所示之應有部分移轉登記予原告，即無不合，應予
    准許。原告先位之訴既經准許，備位之訴部分本院即毋庸審
    酌。又原告就其勝訴部分聲請宣告假執行，查依強制執行法
    第130條第1項規定，命債務人為一定意思表示之判決確定，
    視為自其確定時，債務人已為意思表示，是原告勝訴部分得
    依強制執行法第130條之規定，單獨向地政機關申請辦理登
    記，執行法院對此確定判決，並無開始強制執行程序之必要
    ，是原告就此部份聲請為假執行宣告，於法不合，應予駁回
    。
六、訴訟費用裁判之依據：民事訴訟法第78條。
中    華    民    國    99    年    6     月     4    日
                        臺灣花蓮地方法院民事庭
                                法  官  劉柏駿
上列為正本係照原本作成。
如不服本判決，應於送達後20日內，向本院提出上訴狀並表明上
訴理由，如於本判決宣示後送達前提起上訴者，應於判決送達後
20日內補提上訴理由書(須附繕本)。
中    華    民    國    99    年    6     月     4    日
                                書記官  胡旭玫

司法院資訊處製作；財團法人民間司法改革基金會備份。
